ACORDAO-COMPLETO-2358111

ACÓRDÃO 11377/2019 ATA 39/2019 - SEGUNDA CÂMARA

VISTO, relatado e discutido estes recursos de reconsideração interpostos por Severino Eudson Catão Ferreira contra o Acórdão 7939/2018-TCU-Segunda Câmara, de relatoria do Ministro Marcos Bemquerer.
ACORDAM os ministros do Tribunal de Contas da União, reunidos em sessão da Segunda Câmara, ante as razões expostas pelo relator e com fundamento nos arts. 32, inciso I, e 33 da Lei 8.443/1992, em:
9.1. conhecer do recurso de reconsideração e, no mérito, negar-lhe provimento;
9.2. dar ciência desta deliberação ao recorrente, aos demais interessados e à Procuradoria da República no Estado de Pernambuco.

Recurso de reconsideração interposto contra acórdão que julgou irregulares as contas do recorrente, com imputação de débito e multa, em razão da ausência de aprovação da prestação de contas final e inexecução de convênio  para execução do projeto Unidade de Produção de Leite Condensado em Palmeirina/PE.

Segunda Câmara

Prefeitura Municipal de Palmeirina - PE.

3. Interessados/Responsáveis/Recorrentes:
3.1. Interessado: Ministério da Ciência, Tecnologia, Inovações e Comunicações.
3.2. Responsáveis: Prefeitura Municipal de Palmeirina - PE (10.144.038/0001-91); Severino Eudson Catão Ferreira (XXX.422.524-XX).
3.3. Recorrente: Severino Eudson Catão Ferreira (XXX.422.524-XX).

Ana Arraes (Presidente).

13.1. Ministros presentes: Ana Arraes (Presidente), Augusto Nardes (Relator) e Raimundo Carreiro.
13.2. Ministra que alegou impedimento na Sessão: Ana Arraes (Presidente).
13.3. Ministro-Substituto convocado: Augusto Sherman Cavalcanti.
13.4. Ministros-Substitutos presentes: Marcos Bemquerer Costa e André Luís de Carvalho.

Severino Eudson Catão Ferreira

AUGUSTO NARDES

Ministro-Substituto Marcos Bemquerer Costa.

Transcrevo a seguir, com os ajustes de forma pertinentes, a instrução lavrada pela auditora encarregada do exame do processo no âmbito da Secretaria de Recursos - Serur (peça 77) , com a qual concordou o escalão dirigente da unidade técnica e o representante do Ministério Público junto a este Tribunal (peças 78 a 80) :
"INTRODUÇÃO
Cuida-se de recurso de reconsideração (peças 60-62) em processo de tomada de contas especial interposto por Severino Eudson Catão Ferreira, ex-prefeito do Município de Palmeirina (2005-2008 e 2009-2012) , contra o Acórdão 7939/2018-TCU-Segunda Câmara - Rel. Min. Marcos Bemquerer Costa  (peça 49) , por meio do qual o responsável teve suas contas julgadas irregulares, com imputação de débito e multa, em razão da ausência de aprovação da prestação de contas final e inexecução do Convênio 1.0017.00/2006, para execução do projeto 'Unidade de Produção de Leite Condensado em Palmeirina/PE'.
Eis o extrato da decisão recorrida (Acórdão 7939/2018-TCU-Segunda Câmara - peça 49) :
9.1. com fundamento nos arts. 1º, inciso I, 16, inciso III, alínea c, 19, caput, e 23, inciso III, da Lei 8.443/1992 julgar irregulares as contas do Sr. Severino Eudson Catão Ferreira, condenando-o ao pagamento das quantias abaixo especificadas, com a fixação do prazo de 15 (quinze) dias, a contar da notificação, para que comprove, perante o Tribunal (art. 214, inciso III, alínea a do Regimento Interno) , o recolhimento da dívida ao Tesouro Nacional, atualizada monetariamente e acrescida dos juros de mora, calculados a partir das datas especificadas até a efetiva quitação, abatendo-se na oportunidade a quantia de R$ 13.309,60 (treze mil e trezentos e nove reais e sessenta centavos) , referente ao saldo em 31/12/2012, nos termos do Enunciado 128 da Súmula de Jurisprudência do TCU, na forma da legislação em vigor:
	Valor original (R$) 
	Data da ocorrência

	562.738,30
	30/8/2006

	44.062,50
	28/12/2006

9.2. aplicar ao Sr. Severino Eudson Catão Ferreira a multa capitulada no art. 57 da Lei 8.443/1992, no valor de R$ 100.000,00 (cem mil reais) , fixando-lhe o prazo de 15 (quinze) dias, a contar da notificação, para que comprove, perante o Tribunal (art. 214, inciso III, alínea a, do Regimento Interno/TCU) , o recolhimento da dívida ao Tesouro Nacional, atualizada monetariamente desde a data do presente Acórdão até a do efetivo recolhimento, se for paga após o vencimento, na forma da legislação em vigor;
9.3. autorizar, caso requerido, nos termos do art. 26 da Lei 8.443/1992, o parcelamento das dívidas em até 36 (trinta e seis) parcelas mensais e sucessivas, sobre as quais incidirão os correspondentes acréscimos legais (débito: atualização monetária e juros de mora; multa: atualização monetária) , esclarecendo ao responsável que a falta de pagamento de qualquer parcela importará no vencimento antecipado do saldo devedor, sem prejuízo das demais medidas legais;
9.4. autorizar, desde logo, a cobrança judicial das dívidas, caso não atendida a notificação, com fulcro no art. 28, inciso II, da Lei 8.443/1992;
9.5. determinar ao município de Palmeirina/PE, que efetue e comprove perante este Tribunal, no prazo de 15 (quinze) dias, a contar da notificação, o recolhimento da quantia a seguir especificada aos cofres do Tesouro Nacional, referente ao saldo da aplicação financeira vinculada à conta corrente específica do Convênio 1.0017.00/2006, atualizada monetariamente a partir da data indicada até a data do efetivo recolhimento, na forma prevista na legislação em vigor:
	Valor original (R$) 
	Data da ocorrência

	13.309,60
	31/12/2012

9.6. encaminhar cópia deste Acórdão à Procuradoria da República no Estado de Pernambuco, com base no art. 16, § 3º, da Lei 8.443/1992 c/c art. 209, § 7º, do Regimento Interno/TCU.
HISTÓRICO
Cuida-se de tomada de contas especial instaurada pelo Ministério da Ciência, Tecnologia e Inovação para investigar irregularidades ocorridas na execução do Convênio 1.0017.00/2006, com a finalidade de apoio financeiro ao projeto 'Unidade de Produção de Leite Condensado' no Município de Palmeirina/PE, com transferências financeiras realizadas em 2 parcelas (R$ 562.738,30, em 25/8/2006; R$ 44.062,50, em 26/12/2006) .
Foi realizada uma primeira vistoria in loco (Relatório de Visita em 26/6/2007 - peça 1, p. 157-161) , identificando irregularidades durante a execução do convênio. Expirado o prazo de prestação de contas (26/8/2008) , somente em 3/12/2009 o responsável enviou a prestação de contas final.
No relatório da segunda vistoria realizada em 21 a 25/3/2011 (Relatório de Visita - peça 2, p. 377-402) , foram identificadas novas irregularidades que pautaram o julgamento na fase externa: ausência de finalização da obra, ausência de aquisição e montagem, ausência de implementação de tanques de refrigeração, ausência de divulgação e seleção de pequenos produtores, ausência de realização de cursos, ausência de comprovação do emprego da contrapartida, ausência de extratos de conta corrente, débito de tarifas bancárias e saldo na conta no valor de R$ 591.763,90 em fevereiro de 2011 (peça 2, p. 391-392) .
Após o devido processo legal, a Corte julgou irregular as contas (Acórdão 7939/2018-TCU-Segunda Câmara - Rel. Min. Marcos Bemquerer) , entendendo pela imposição do débito pelo valor total, tanto pelo pagamento da empresa contratada no valor de R$ 183.287,18 sem execução de obra funcional, quanto pela ausência de documentos comprobatórios da utilização do restante dos valores repassados à municipalidade.
EXAME DE ADMISSIBILIDADE
Nenhuma divergência a ser apontada quanto a proposta positiva de admissibilidade contida nas peças 64-65 e acolhida pelo e. Relator Min. João Augusto Ribeiro Nardes (peça 69) , pela admissão do recurso.
EXAME DE MÉRITO
Delimitação
O objeto do recurso é avaliar: a) a aplicação dos recursos na obra e a funcionalidade resultante; b) os efeitos da realização de licitação para a responsabilidade do gestor; c) a ocorrência de fenômeno da natureza (chuvas torrenciais) como fundamento de exclusão de responsabilidade; d) ocorrência de boa-fé na aplicação dos recursos.
São os documentos colacionados pelo recorrente: a) Notificação de irregularidades expedida para a empresa licitada (peça 60, p. 8) ; b) Decreto Estadual de declaração de situação de emergência (peça 60, p. 9-11) ; c) Registros fotográficos da situação geral do Município após a incidência de chuvas (peça 60, p. 12-67) ; d) Cópia integral do processo de licitação 042/2006 (peça 60, p. 68-112 e peças 61-62) .
Da análise de regularidade na aplicação dos recursos públicos federais e da funcionalidade da obra
Alega o recorrente a regularidade na aplicação dos recursos recebidos, com a realização de procedimento licitatório em acordo com a Lei 8.666, de 1993.
Análise
As duas inspeções pessoais realizadas no curso do processo de tomada de contas especial (peça 1, p. 157-161 e peça 2, p. 377-402) demonstraram a existência de uma obra inacabada, para a qual não houve atingimento das metas pactuadas, por não ter atingido 'ao objetivo maior desta SECIS/MCT que é promover a geração de emprego e renda para a inclusão social' (peça 2, p. 402) , razão pela qual os elementos contidos nos autos permitiram afirmar a existência de uma obra imprestável, não tendo serventia para a finalidade pública a que se destinava.
Não há de se ignorar que a Jurisprudência da Corte faz uma distinção nítida entre a obra parcialmente executada e a obra imprestável, devendo-se observar que a obra imprestável, aquela que não traz benefícios à comunidade, como é o caso concreto, permite a imposição do débito pela totalidade dos recursos geridos, uma vez que o resultado parcial não pode ser utilizado em atividades públicas produtivas.
A imprestabilidade da obra se deriva da própria constatação in situ, não tendo o responsável apresentado justificativas plausíveis para as obras construtivas de baixa qualidade e fora das especificações, ausência de equipamentos para os quais foi afirmada a aquisição e a inexistência de ações de operação e capacitação da planta executada (peça 2, p. 387-388) .
Da realização de licitação como motivo para exclusão de responsabilidade
Afirma o recorrente a realização de licitação na forma legal, com a contratação da empresa ACR Consultoria e Projetos Ltda., com a expedição de notificação para a empresa licitada, com vistas ao saneamento das pendências identificadas.
Análise
As alegações de que a obra havia sido licitada, devidamente comprovada pelos documentos juntados (cópia integral do processo de licitação 042/2006: peça 60, p. 68-112 e peças 61-62) , não eximem o ex-prefeito da comprovação da boa e regular gestão dos recursos públicos, não se desincumbindo da responsabilidade pela mera entrega do objeto à empresa escolhida em licitação, uma vez que é de responsabilidade do gestor a adoção de medidas efetivas para o cumprimento correto do contrato.
Embora os documentos comprovem a realização de licitação, os documentos são inconsistentes com os achados na conta específica do convênio, para a qual existia apenas um saldo de aplicação financeira no valor de R$ 13.309,60 (peça 30, p. 78) , sem qualquer saldo final em conta corrente (peça 25, p. 32) , não sendo compatível o valor do contrato (R$ 170.600,70 - peça 62, p. 45) , com os valores repassados pela União (R$ 606.800,80 - peça 1, p. 137 e 147) .
Ou seja, ainda que não houvesse qualquer irregularidade na obra em questão, a comprovação de despesas recairia apenas para a parcela do contrato (R$ 170.600,70) , não existindo justificativas para a inexistência de saldo na conta específica do convênio, equivalente à diferença entre os valores dos pagamentos realizados e os valores entregues pela União.
Ademais, a notificação mencionada pelo recorrente, suposta medida adotada para a regularização das irregularidades identificadas (peça 60, p. 8) , foi expedida em 9/4/2009, sendo que o relatório final de irregularidades foi elaborado em março de 2011 (peça 2, p. 377-402) , demonstrando, portanto, que a medida adotada foi insuficiente para salvaguarda do erário, não tendo sido adotada qualquer outra medida efetiva para a reparação do prejuízo.
Note-se, por fim, a inexistência de documentos comprobatórios das ações de fiscalização e acompanhamento empreendidas, obrigatórias segundo a Lei de Licitações (art. 67 da Lei 8.666/93) e o Edital de Licitações (peça 60, p. 86) , se presumindo o reconhecimento de uma situação de pagamentos de parcelas da obra desacompanhadas de boletins de medição, irregularidade também imputável ao ora recorrente.
Da ocorrência de fenômeno da natureza (chuvas torrenciais) como fundamento de exclusão de responsabilidade
Afirma o recorrente que a ausência de conclusão das obras se deu em decorrência de chuvas ocorridas no período de junho e julho de 2010, justificado pelo elevado número de ações prioritárias que demandavam ações por parte do gestor.
Análise
No que concerne a alegação de deterioração das obras em função de chuvas ocorridas em junho de 2010, é de se notar que a prova pré-constituída da ocorrência de dano em determinada região é o Formulário de Avaliação de Danos (AVADAN) , referenciado no decreto estadual:
 (...) 
Parágrafo único. Esta situação de anormalidade é válida apenas para as áreas dos municípios supramencionados, comprovadamente afetadas pelo desastre, conforme prova documental estabelecida pelos respectivos Formulários de Avaliação de Danos - AVADAN.
 (peça 60, p. 9) 
Em não tendo sido juntado ao processo os mencionados formulários, com a juntada apenas de registros fotográficos da situação geral do Município após a incidência de chuvas (peça 60, p. 12-67) , inexiste uma evidência concreta de que o fato da natureza tenha atingido especificamente a área das obras, uma vez que a ação das enchentes não atinge de forma homogênea a localidade, tendo maior ou menor efeito de acordo com a topografia do terreno analisado, fato inclusive citado na inspeção final realizada pelo Ministério da Ciência e Tecnologia:
 (...) pois o terreno aonde se localiza a obra não sofreu inundação por estar situado numa parte alta da cidade e as pequenas rachaduras aconteceram pela execução de alicerce sem cintas de amarração da fundação e depredação por roubo e vandalismo de algumas pessoas do município, demonstrado também, descaso dos poderes executivo e legislativo do município na preservação do patrimônio público; (peça 2, p. 401) 
Ora, se as irregularidades foram identificadas na primeira inspeção realizada em junho de 2007, resta evidenciado que a ocorrência do fato superveniente (chuvas intensas) não guarda relação com a ausência de comprovação das despesas realizadas, seja pela irregularidade na execução das obras, seja pela ausência do saldo em conta dos valores residuais.
Dos efeitos da boa-fé para o julgamento de regularidade das contas
Alega o recorrente a ocorrência de boa-fé como fundamento de exclusão de responsabilidade, uma vez que não existe indícios de malversação de recursos público, com a utilização dos recursos para atendimento de necessidades do Município.
Análise
Quanto à alegação de ausência de má-fé ou de obtenção de vantagem pessoal, conforme jurisprudência do TCU, em matéria de administração pública, o simples descumprimento de normas impede o reconhecimento da boa-fé, sob o enfoque objetivo, mesmo que a ação não tenha sido voltada intencionalmente para algum resultado.
A boa-fé, no âmbito dos processos do TCU, não decorre de presunção legal e não pode ser presumida. Deve ser demonstrada e comprovada a partir dos elementos que integram os autos. Assim, a alegação de que não foi comprovada má-fé ou favorecimento do ex-prefeito, por si só, não é capaz de elidir a irregularidade (Acórdão 7815/2010-TCU-Primeira Câmara - Relator José Múcio Monteiro, 8.928/2015-TCU-2ª Câmara - Relator Min. Marcos Bemquerer e 1.895/2014-TCU-2ª Câmara - Relatora Ana Arraes) .
Ademais, o conceito de boa-fé poderia ser ponderado, no âmbito do julgamento de contas, como meio suficiente para afastar o julgamento de irregularidade, condicionado a "liquidação tempestiva do débito atualizado", ou seja, o reconhecimento pelo gestor da existência do débito antes do julgamento final, bem como a devolução dos valores, o que não ocorreu no caso em debate:
Art. 12. Verificada irregularidade nas contas, o Relator ou o Tribunal:
[...]
§ 2° Reconhecida pelo Tribunal a boa-fé, a liquidação tempestiva do débito atualizado monetariamente sanará o processo, se não houver sido observada outra irregularidade nas contas.
CONCLUSÕES
As inspeções realizadas na obra comprovam a existência de obra imprestável, definida na Jurisprudência da Corte como aquela que não apresenta qualquer possibilidade de gerar atividade pública útil, razão pela qual é correta a decisão de imputação do débito pela totalidade dos recursos repassados.
A realização de licitação, por si só, não exime a responsabilidade do gestor, devendo agir para adotar as medidas efetivas para a conclusão da obra nos termos licitados, não se eximindo o Prefeito pela mera notificação feita à empresa executora. Ademais, os valores do objeto licitado são inferiores ao total de recursos repassados, razão pela qual se justifica a imputação de débito pela ausência dos recursos remanescentes na conta específica do convênio.
As evidências comprovam o pagamento de serviços desacompanhado de boletins de medições, atraindo a responsabilidade ao ex-prefeito pela obra que não atende as necessidades sociais e importa dispêndios inúteis de recursos públicos.
A comprovação da deterioração da obra se faz por documento específico (AVADAN) , não havendo provas de que as chuvas tenham sido responsáveis pelas irregularidades, uma vez que a primeira inspeção que identificou irregularidades foi realizada em período anterior. Deve ser também ressaltada as constatações da equipe de inspeção que afirmaram que a região das obras não foi atingida pela ação da natureza.
Não é possível o reconhecimento da boa-fé dos atos de gestão analisados, uma vez que a ausência de comprovação de locupletamento ou de má-fé não têm capacidade, por si só, de ilidir as irregularidades, especialmente no caso em que não houve a liquidação tempestiva do débito (art. 12, § 2o da Lei 8.443/92) .
PROPOSTA DE ENCAMINHAMENTO
Deste modo, submete-se à consideração superior a presente análise do recurso de reconsideração interposto por Severino Eudson Catão Ferreira, contra o Acórdão 7939/2018-TCU-Segunda Câmara para propor, com base nos artigos 32 e 33, da Lei 8.443/92, c/c o artigo 285 do RI/TCU, conhecer e negar provimento ao recurso, dando ciência a Procuradoria da República do Pernambuco. (grifos no original) .
É o relatório.

8.1. Marcia Maria Ferreira de Melo (37.416/OAB-PE) e outros, representando Severino Eudson Catão Ferreira.

Procurador Marinus Eduardo De Vries Marsico.

TOMADA DE CONTAS ESPECIAL. FALHAS NA EXECUÇÃO. NÃO CUMPRIMENTO DOS OBJETIVOS PACTUADOS. FALTA DE PRESTAÇÃO DE CONTAS DA DIFERENÇA ENTRE OS RECURSOS RECEBIDOS E AS DESPESAS REALIZADAS. NÃO COMPROVAÇÃO DA BOA E REGULAR APLICAÇÃO DOS RECURSOS REPASSADOS. REJEIÇÃO DAS ALEGAÇÕES DE DEFESA DO EX-PREFEITO. CONTAS IRREGULARES. DÉBITO. MULTA. RECURSO DE RECONSIDERAÇÃO. CONHECIMENTO. ARGUMENTOS INSUFICIENTES PARA ALTERAÇÃO DO ACÓRDÃO. NÃO PROVIMENTO.

TOMADA DE CONTAS ESPECIAL (TCE)

Secretaria de Recursos (SERUR).

Trata-se, originariamente, de tomada de contas especial instaurada pelo Ministério da Ciência, Tecnologia e Inovação para investigar irregularidades ocorridas na execução do Convênio 1.0017.00/2006, com a finalidade de apoio financeiro ao projeto "Unidade de Produção de Leite Condensado" no Município de Palmeirina/PE, com transferências financeiras realizadas em 2 parcelas, a primeira no valor de R$ 562.738,30, em 25/8/2006 e a segunda totalizando R$ 44.062,50, em 26/12/2006.
2.	Mediante o Acórdão 7939/2018-TCU-Segunda Câmara, de relatoria do Ministro Marcos Bemquerer, este Tribunal decidiu julgar irregulares as contas do Sr. Severino Eudson Catão Ferreira, ex-prefeito da municipalidade, com fundamento nos arts. 1º, inciso I; 16, inciso III, alínea "c", e § 2º; 19, caput; 23, inciso III; 12, § 3º; e 57 da Lei 8.443/92, condenando-o ao ressarcimento das quantias especificadas no referido acórdão, em decorrência da execução parcial do objeto pactuado no Convênio 1.0017.00/2006. 
3.	Outrossim, decidiu aplicar ao ex-prefeito do município de Palmeirina/PE a multa prevista no art. 57 da Lei 8.443/1992, no valor R$ 100.000,00 (cem mil reais) .
4.	Nesta oportunidade, examina-se o recurso de reconsideração interposto por Sr. Severino Eudson Catão Ferreira contra o acórdão condenatório, por meio do qual defende, em síntese, que i) houve regularidade na aplicação dos recursos recebidos, com a realização de procedimento licitatório legal, em acordo com a Lei 8.666, de 1993; ii) a ausência de conclusão das obras se deu em decorrência de chuvas ocorridas no período de junho e julho de 2010 e iii) devido a sua boa-fé deve haver exclusão de responsabilidade, uma vez que não existe indícios de malversação de recursos público.
5.	Quanto à admissibilidade da peça recursal, entendo que deve ser conhecida, por preencher os pressupostos constantes dos arts. 32, inciso I, parágrafo único, e 33 da Lei nº 8.443/1992 c/c o art. 285 do Regimento Interno do TCU, como já exposto à peça 69.
6. 	O exame empreendido pela Secretaria de Recursos - Serur, transcrito no relatório precedente e avalizado pelo Ministério Público junto ao TCU - MPTCU, abordou com propriedade os argumentos apresentados pelo recorrente. Assim sendo, manifesto minha concordância com a proposta alvitrada nos autos, cujas análises, fundamentos e conclusões adoto como razões de decidir.
7.	Não há que se falar em regularidade na aplicação dos recursos recebidos. Como bem demonstrado na instrução da unidade técnica, duas inspeções realizadas no curso do processo de tomada de contas especial (peça 1, p. 157-161 e peça 2, p. 377-402) constataram que a obra não foi concluída e, por conseguinte, as metas estipuladas no ajuste não foram atingidas e não houve nenhum benefício à comunidade.
8.	Desse modo, por tratar-se de obra imprestável, mostra-se plenamente cabível a imposição do débito no valor integral do recurso repassado, pois, em que pese a execução parcial da obra, a utilização da unidade encontra-se integralmente comprometida. 
9.	Ademais, o recorrente alega que houve licitação na forma legal, com a expedição de notificação para a empresa licitada, com vistas ao saneamento das pendências identificadas pelo recorrente. Contudo, entendo que tal argumento não merece prosperar.
10.	A alegação supracitada não exime o ex-prefeito da responsabilidade de comprovação de regular gestão dos recursos públicos. Esta responsabilidade não se extingue pela mera entrega do objeto à empresa escolhida em licitação, uma vez que é de responsabilidade do gestor a adoção de medidas efetivas para o cumprimento correto do contrato.
11.	Ainda sobre este aspecto, vale a transcrição da análise percuciente da unidade técnica:
19. Embora os documentos comprovem a realização de licitação, os documentos são inconsistentes com os achados na conta específica do convênio, para a qual existia apenas um saldo de aplicação financeira no valor de R$ 13.309,60 (peça 30, p. 78) , sem qualquer saldo final em conta corrente (peça 25, p. 32) , não sendo compatível o valor do contrato (R$ 170.600,70 - peça 62, p. 45) , com os valores repassados pela União (R$ 606.800,80 - peça 1, p. 137 e 147) .
20. Ou seja, ainda que não houvesse qualquer irregularidade na obra em questão, a comprovação de despesas recairia apenas para a parcela do contrato (R$ 170.600,70) , não existindo justificativas para a inexistência de saldo na conta específica do convênio, equivalente à diferença entre os valores dos pagamentos realizados e os valores entregues pela União. 
21. Ademais, a notificação mencionada pelo recorrente, suposta medida adotada para a regularização das irregularidades identificadas (peça 60, p. 8) , foi expedida em 9/4/2009, sendo que o relatório final de irregularidades foi elaborado em março de 2011 (peça 2, p. 377-402) , demonstrando, portanto, que a medida adotada foi insuficiente para salvaguarda do erário, não tendo sido adotada qualquer outra medida efetiva para a reparação do prejuízo. 
22. Note-se, por fim, a inexistência de documentos comprobatórios das ações de fiscalização e acompanhamento empreendidas, obrigatórias segundo a Lei de Licitações (art. 67 da Lei 8.666/93) e o Edital de Licitações (peça 60, p. 86) , se presumindo o reconhecimento de uma situação de pagamentos de parcelas da obra desacompanhadas de boletins de medição, irregularidade também imputável ao ora recorrente.
12.	Outrossim, não assiste razão ao recorrente quando afirma que a ocorrência de chuvas torrenciais ocorridas no período de junho e julho de 2010 prejudicaram a conclusão das obras, uma vez que havia elevado número de ações prioritárias que demandavam sua ação.
13.	Como elucidado pela unidade técnica, em inspeção ocorrida em junho de 2007, ou seja, anterior ao episódio de chuvas intensas, houve a identificação de irregularidades na execução da obra. À vista disso, não há que se falar em inexecução parcial da obra devido a acontecimento posterior à constatação de desconformidades.
14.	Por fim, alega o Sr. Severino Eudson Catão Ferreira a ocorrência de boa-fé como fundamento de exclusão de sua responsabilidade, uma vez que não existe indícios de malversação de recursos público, com a utilização dos recursos para atendimento de necessidades do Município.
15.	Contudo, o posicionamento deste Tribunal é firme no sentido de que o simples descumprimento de normas impede o reconhecimento da boa-fé, sob o enfoque objetivo, mesmo que a ação não tenha sido voltada intencionalmente para algum resultado. Assim, a alegação de que não foi comprovada má-fé ou favorecimento do ora recorrente, por si só, não é capaz de elidir a irregularidade.
	Nesses termos, voto por que este Tribunal adote a minuta de acórdão que trago à apreciação.
TCU, Sala das Sessões Ministro Luciano Brandão Alves de Souza, em 29 de outubro de 2019.
Ministro JOÃO AUGUSTO RIBEIRO NARDES 
Relator